臺灣嘉義地方法院刑事判決
109年度金訴字第200號
公  訴  人  臺灣嘉義地方檢察署檢察官
被      告  陳豪振


上列被告因加重詐欺等案件，經檢察官提起公訴（109年度偵字
第8207號），本院判決如下：
    主  文
陳豪振犯如附表一所示之罪，各處如附表一所示之刑。應執行有
期徒刑壹年肆月。未扣案之犯罪所得新臺幣壹仟伍佰元沒收之，
於全部或一部不能沒收或不宜執行沒收時，追徵其價額。
被訴如附表二部分無罪。
    犯 罪 事 實
一、陳豪振經由柯丞威介紹，自民國109年8月6日起，基於參與
    犯罪組織之犯意，加入真實姓名年籍不詳、暱稱「財神爺」
    、「華哥」、「蜻蜓」、盧建豪、洪千懿、柯丞威、沈俊廷
    等人所組成規模達3人以上，以實施詐術為手段，具有持續
    性、牟利性之結構性詐騙集團犯罪組織，並意圖為自己不法
    之所有，共同基於三人以上詐欺取財，及隱匿特定犯罪所得
    去向而洗錢之犯意聯絡，由詐騙集團成員，以如附表一所示
    之方式，對如附表一所示之人施用詐術，致其等陷於錯誤，
    匯款至韓伯霖之華南銀行帳號000-000000000000號帳戶中（
    下稱本案人頭帳戶）。後由「蜻蜓」交付提款卡與陳豪振後
    ，陳豪振再依「華哥」、「財神爺」指示於如附表一編號1
    所示之時間提領如附表一編號1所示之金額（其中含有如附
    表一編號1所示之人匯入之款項新臺幣（下同）9千元，其餘
    提領款項無證據證明詐欺所得之款項）係並交與洪千懿，並
    取得1,500元之報酬，以此方法製造金流斷點，致無從追查
    前揭犯罪所得之去向，而隱匿詐欺犯罪所得。後又因「華哥
    」告知於109年8月8日仍會有受詐騙之人匯款入帳，故仍由
    陳豪振保管本案人頭帳戶之提款卡，嗣因如附表一編號2所
    示之人遭詐欺並匯入本案人頭帳戶之款項後，遭通報為警示
    帳戶，陳豪振未及領出該筆款項，未能製造金流斷點。
二、案經王義榮、鍾亞瑩訴由嘉義市政府警察局第二分局報告臺
    灣嘉義地方檢察署檢察官偵查起訴。
    理  由
壹、有罪部分
一、證據能力
    被告以外之人於審判外之陳述，雖不符刑事訴訟法第159條
    之1至第159條之4之規定，而經當事人於審判程序同意作為
    證據，法院審酌該言詞陳述或書面陳述作成時之情況，認為
    適當者，亦得為證據，刑事訴訟法第159條之5第1項定有明
    文。查檢察官、被告陳豪振於言詞辯論終結前，對於下述本
    院採為認定犯罪事實依據之各項證據之證據能力，均同意有
    證據能力，本院審酌該等證據之取得過程並無瑕疵，與本案
    待證事實間亦具有相當之關聯性，以之為本案證據並無不當
    ，自得採為本件認定事實之基礎，先予說明。
二、上揭犯罪事實，業據被告於警詢及本院審理中均坦承不諱（
    警卷第1-4、9-12頁、本院卷第132-133、178-179、187-188
    頁），核與證人即告訴人王義榮、鍾亞瑩於警詢中之證述相
    符（警卷第24-25、27-28頁）。並有帳戶個資檢視、提款機
    監視器翻拍照片3張、報案三聯單、反詐騙諮詢專線紀錄表
    、通報警示簡便格式表、通報單、受理各類案件紀錄表、AT
    M交易明細、存摺內頁明細、網路銀行交易明細、華南商業
    銀行股份有限公司109年12月4日營清字第1090035038號函所
    附之交易明細、存款事故狀況、華南商業銀行股份有限公司
    嘉義分行110年2月22日華嘉存字第1100000031號函所附之提
    款機監視器影像光碟、ATM錄影畫面截圖、廣告網頁及對話
    翻拍照片、LINE對話及臉書貼文翻拍照片等附卷可憑（警卷
    第30、32-33、39-69頁、本院卷第25、27、71、73、75-77
    頁）。
三、被告於本院審理中自陳：我於109年8月7日領錢後，一直到8
    月8日，提款卡都在我身上，華哥在群組跟我說8月8日還會
    有錢進來，叫我幫忙再領錢等語（本院卷第190頁），可見
    該詐騙集團已確認詐騙告訴人鍾亞瑩得手，而告訴人鍾亞瑩
    確實已受騙而匯入1萬元。本案人頭帳戶之提款卡、密碼既
    係在被告手中，於告訴人鍾亞瑩匯款後，迄警察受理報案通
    知銀行將該帳戶列為警示帳戶而凍結其內現款前，被告實際
    上既得領取款項，對該匯入之款項顯有管領能力，自屬詐欺
    取財既遂，是以告訴人鍾亞瑩如附表一編號2匯入之款項，
    雖在被告未及領出前，帳戶即被列為警示帳戶，有上開存款
    事故狀況1份在卷可查（見本院卷第27頁），亦因告訴人鍾
    亞瑩所匯之款項，在匯入當下，被告、詐騙集團成員對該匯
    入之款項已有管領能力，故就此部分，雖未實際領出贓款，
    亦屬詐欺取財既遂。準此，足認被告任意性自白與事實相符
    ，其犯罪事證明確，應依法論科。
四、論罪科刑
（一）按行為人以一參與詐欺犯罪組織，並分工加重詐欺行為，
      同時觸犯參與犯罪組織罪及加重詐欺取財罪，雖其參與犯
      罪組織之時、地與加重詐欺取財之時、地，在自然意義上
      非完全一致，然二者仍有部分合致，且犯罪目的單一，依
      一般社會通念，認應評價為一罪方符合刑罰公平原則，應
      屬想像競合犯，如予數罪併罰，反有過度評價之疑，實與
      人民法律感情不相契合。倘若行為人於參與犯罪組織之繼
      續中，先後加重詐欺數人財物，因行為人僅為一參與組織
      行為，侵害一社會法益，應僅就首次犯行論以參與犯罪組
      織罪及加重詐欺罪之想像競合犯，而其後之犯行，乃為其
      參與組織之繼續行為，為避免重複評價，當無從將一參與
      犯罪組織行為割裂再另論一參與犯罪組織罪，而與其後所
      犯加重詐欺罪從一重論處之餘地（最高法院107年度台上
      字第1066號判決意旨參照）。又是如行為人於參與同一詐
      欺集團之多次加重詐欺行為，因部分犯行發覺在後或偵查
      階段之先後不同，肇致起訴後分由不同之法官審理，為裨
      益法院審理範圍明確、便於事實認定，即應以數案中「最
      先繫屬於法院之案件」為準，以「該案中」之「首次」加
      重詐欺犯行與參與犯罪組織罪論以想像競合（最高法院10
      9年度台上字第3945號判決意旨參照）。依被告所述情節
      ，本案之詐欺犯罪組織自擔任取款之人、實施詐騙、指示
      被告提領款項、取贓分贓等階段，乃需多人縝密分工方能
      完成之集團性犯罪，自屬3人以上以實施詐術為手段所組
      成具有持續性或牟利性之有結構性組織。
（二）洗錢防制法業於105年12月28日修正公布，並於106年6月2
      8日生效施行（下稱新法）。為徹底打擊洗錢犯罪，新法
      乃依照國際防制洗錢金融行動工作組織（FinancialActio
      nTaskForce，下稱FATF）40項建議之第3項建議，並參採
      聯合國禁止非法販運麻醉藥品和精神藥物公約及聯合國打
      擊跨國有組織犯罪公約之洗錢行為定義，將洗錢行為之處
      置、多層化及整合等各階段，全部納為洗錢行為，而於新
      法第2條規定：「本法所稱洗錢，指下列行為：一、意圖
      掩飾或隱匿特定犯罪所得來源，或使他人逃避刑事追訴，
      而移轉或變更特定犯罪所得。二、掩飾或隱匿特定犯罪所
      得之本質、來源、去向、所在、所有權、處分權或其他權
      益者。三、收受、持有或使用他人之特定犯罪所得。」以
      求與國際規範接軌。從而，過去實務雖認為行為人對犯特
      定犯罪所得之財物或利益作直接使用或消費之處分行為，
      或僅將自己犯罪所得財物交予其他共同正犯，只屬犯罪後
      處分贓物之行為，非本條例所規範之洗錢行為。惟依新法
      規定，倘行為人意圖掩飾或隱匿特定犯罪所得來源，而將
      特定犯罪所得直接消費處分，甚或交予其他共同正犯予以
      隱匿，而由共同正犯以虛假交易外觀掩飾不法金流移動，
      即難認僅單純犯罪後處分贓物之行為，應仍構成新法第2
      條第1或2款之洗錢行為（最高法院108年度台上字第2500
      號判決意旨可資參照）。查被告擔任該詐騙集團提款車手
      之工作，不知提領之詐欺款項交與其他詐騙集團成員後，
      其他詐騙集團成員將如何處理，不知後續詐欺贓款之資金
      流向，且類此集團性犯罪於犯罪後均亟欲盡速將贓款消化
      、吸收，以避免贓款遭凍結或查獲，是其提領如附表一編
      號1所示之贓款後，上繳贓款，實已製造金流斷點，致犯
      罪所得去向、所在不明，使國家對於本案犯罪所得追緝、
      查扣形成妨害，故亦堪認定有掩飾或隱匿特定犯罪所得之
      去向、所在，而移轉詐欺取財之特定犯罪所得之行為甚明
      。另就如附表一編號2部分，告訴人鍾亞瑩已受詐騙匯入
      款項至本案人頭帳戶，依該詐騙集團計畫，原應指示被告
      提領後上繳贓款，亦已有掩飾或隱匿特定犯罪所得去向之
      意圖甚明。
（三）被告前未有曾因參與此詐騙集團而犯詐欺取財罪之前科，
      有臺灣高等法院被告前案紀錄表1份附卷可查（見本院卷
      第13頁）。是以，本件如附表一編號1所示之加重詐欺取
      財犯行，係被告參與該詐騙集團之首次犯行，依上開最高
      法院見解，亦應論以參與犯罪組織罪。
（四）核被告如附表一編號1所為，係犯組織犯罪防制條例第3條
      第1項後段之參與犯罪組織罪、刑法第339條之4第1項第2
      款之三人以上共同犯詐欺取財罪，及洗錢防制法第14條第
      1項之洗錢罪。如附表一編號2所為，係犯刑法第339條之4
      第1項第2款之三人以上共同犯詐欺取財罪，及洗錢防制法
      第14條第2項、第1項之洗錢未遂罪。公訴意旨漏未敘及被
      告亦犯參與犯罪組織罪，容有未洽，惟本院於審理中已告
      知被告上開罪名（本院卷第178頁）而無礙被告防禦權之
      行使，自得一併審理。又如附表一編號2之人，雖係遭詐
      騙集團在網路上張貼虛偽販賣冷氣之訊息，然無證據證明
      被告對於詐騙集團成員係以網際網路散布詐欺訊息乙節有
      所知悉或預見，尚無法論以刑法第339條之4第1項第3款之
      以網際網路對公眾犯詐欺取財罪。被告就上開部分，與「
      財神爺」、「華哥」、「蜻蜓」、洪千懿、柯丞威等人，
      及其所屬之詐騙集團成員間，有如犯罪事實欄所載之犯意
      聯絡及行為分擔，為共同正犯。被告以一行為觸犯如附表
      一編號1之3罪名，另以一行為觸犯如附表一編號2之2罪名
      均為想像競合犯，各應從一重之三人以上共同犯詐欺取財
      罪處斷。被告對2位告訴人所犯各罪，犯意各別，行為互
      殊，應予分論併罰。
（五）想像競合犯之處斷刑，本質上係「刑之合併」。其所謂從
      一重處斷，乃將想像競合犯組成之評價上數罪，合併為科
      刑一罪，其所對應之刑罰，亦合併其評價上數罪之數法定
      刑，而為一個處斷刑。易言之，想像競合犯侵害數法益者
      皆成立犯罪，論罪時必須輕、重罪併舉論述，同時宣告所
      犯各罪名，包括各罪有無加重、減免其刑之情形，亦應說
      明論列，量刑時併衡酌輕罪部分量刑事由，評價始為充足
      ，然後依刑法第55條前段規定「從一重處斷」，非謂對於
      其餘各罪可置而不論。因此，法院決定處斷刑時，雖以其
      中最重罪名之法定刑，做為裁量之準據，惟於裁量其輕重
      時，仍應將輕罪合併評價在內。原判決既以上訴人如其附
      表一各犯行，均係犯刑法第339條之4第1項第2款之三人以
      上共同詐欺取財罪、洗錢防制法第14條第1項之洗錢罪，
      而各依想像競合犯從一重之加重詐欺罪處斷。但對於上訴
      人於偵查、審判中自白各犯行，何以未可適用洗錢防制法
      第16條第2項之規定就所犯同法第14條第1項之洗錢罪部分
      減輕其刑，僅泛言：上訴人此部分均已從一重之刑法第33
      9條之4第1項第2款之罪處斷，無從適用前述規定減刑，於
      法自有未合（最高法院108年度台上字第4405、4408號判
      決意旨參照）。被告於本院審理時就洗錢部分，均已自白
      坦承犯行，爰均依洗錢防制法第16條第2項規定，減輕其
      刑。
（六）爰審酌被告不思正途獲取財物，於國家大力查緝詐騙集團
      下，猶仍為圖己利，擔任詐騙集團車手，參與該詐騙集團
      之分工，於該詐騙集團成員對告訴人等詐取財物後，使渠
      等詐欺取財之利益得以實現，然其並非詐騙集團核心成員
      ，復非實際施以詐術致告訴人等陷於錯誤之人，雖係提領
      款項獲取犯罪所得之車手，然其所參與之犯罪情節應屬次
      要，僅係受命於主要核心詐騙集團成員之角色，較之主要
      核心詐騙集團成員，被告對於告訴人所侵害法益之危險性
      應較輕微；其自陳高職肄業，未婚，沒有小孩，與父親、
      叔叔同住，目前從事農業、茶葉，家境勉持，及其坦承犯
      行之犯後態度等一切情狀，分別量處如主文所示之刑，並
      考量其犯罪手段、侵害法益等定其應執行之刑。
（七）又被告雖係犯組織犯罪防制條例第3條第1項後段之參與犯
      罪組織罪，惟按本於法律合憲性解釋原則，依司法院釋字
      第471號關於行為人有無預防矯治其社會危險性之必要，
      及比例原則等與解釋意旨不相衝突之解釋方法，為目的性
      限縮，對犯該條例第3條第1項之參與犯罪組織罪者，視其
      行為之嚴重性、表現之危險性、對於未來行為之期待性，
      以及所採措施與預防矯治目的所需程度，於有預防矯治其
      社會危險性之必要，且符合比例原則之範圍內，由法院依
      該條例第3條第3項規定，一併宣告刑前強制工作（最高法
      院刑事大法庭108年度台上大字第2306號裁定意旨參照)。
      本件審酌被告於參與之詐騙集團犯罪組織內，僅係負責提
      領詐騙贓款，並非居於該組織之主導地位，且參與情節非
      重、參與時間非久，是其於本案犯行所顯現之行為嚴重性
      及表現危險性均尚屬非重，復酌以非親自對告訴人實施詐
      騙，且被告自陳目前有正當工作，先前一直從事農業至今
      ，茶葉部分則是臨時工等節，則其於宣告主文所示之刑後
      ，應已足令其產生警惕，而達預防再犯及矯治之效，如另
      於其所應擔負之自由刑外宣告強制工作，而干預其人身自
      由與行動自由長達3年，依比例原則衡量後，顯有輕重失
      衡之情，是依上開實務見解，爰不併為強制工作之宣告，
      附此敘明。
五、沒收部分
    被告於本院審理中自陳其犯罪所得1,500元（本院卷第132-1
    33頁），應依刑法第38條之1第1項前段規定沒收之，於全部
    或一部不能沒收或不宜執行沒收時，應依同條第3項規定，
    追徵其價額。
貳、無罪部分
一、公訴意旨另以：被告就如附表二部分，亦涉犯加重詐欺取財
    及洗錢罪嫌等語。
二、按犯罪事實應依證據認定，無證據不得認定犯罪事實；不能
    證明被告犯罪，應諭知無罪判決，刑事訴訟法第154條第2項
    、第301條第1項分別明文。公訴意旨認被告此部分涉犯上開
    罪嫌，除上開有罪部分之證據外，另以如附表二所示之被害
    人謝宜妹之受理詐騙帳戶通報警示簡便格式表、通報單、報
    案三聯單、反詐騙諮詢專線紀錄表等為主要論據。訊據被告
    堅詞否認有上開犯行，辯稱：監視器畫面提款的人不是我，
    我不認識那個人，在我取得提款卡之前，我不知道這張卡片
    還有別人使用過等語。經查：
（一）如附表二所示之被害人，有於如附表二受詐騙匯款入本案
      人頭帳戶，並已遭提領乙節，業據被害人謝宜妹於警詢時
      證述明確（警卷第20-22頁）。並有其反詐騙諮詢專線紀
      錄表、受理詐騙帳戶通報警示簡便格式表、通報單、報案
      三聯單、反詐騙諮詢專線紀錄表、受理各類案件紀錄表、
      南商業銀行股份有限公司109年12月4日營清字第10900350
      38號函所附之交易明細、存款事故狀況各1份附卷可參（
      警卷第34-38頁、本院卷第25、27頁）。是以，此部分事
      實應堪認定。
（二）另自交易明細觀之，被害人所匯入之款項，於109年8月5
      日均遭提領完畢，及如附表二提款之人並非被告，有上開
      交易明細、華南商業銀行股份有限公司嘉義分行110年2月
      22日華嘉存字第1100000031號函所附之提款機監視器影像
      光碟、ATM錄影畫面截圖2張在卷可查（本院卷第71、75頁
      ），並據被告於本院審理時供述明確（本院卷第188頁）
      。卷內復無證據證明被告於108年8月5日即已加入該詐騙
      集團，且對於詐騙集團成員向如附表二所示之被害人之詐
      欺取財、洗錢犯行，有犯意聯絡及行為分擔，應對被告就
      此部分犯行，為無罪之諭知。
據上論斷，應依刑事訴訟法第299條第1項前段、第301條第1項，
組織犯罪防制條例第3條第1項後段，洗錢防制法第14條第1項、
第2項、第16條第2項，刑法第11條、第28條、第339條之4第1項
第2款、第55條前段、第51條第5款、第38條之1第1項前段、第3
項，刑法施行法第1條之1第1項，判決如主文。
本案經檢察官邱朝智提起公訴，檢察官楊麒嘉到庭執行職務。
中　　華　　民　　國　　110 　年　　5 　　月　　20　　日
                  刑事第八庭  審判長法　官　謝其達
　　　　　　　　　　　　　　　　　　法　官  盧伯璋
　　　　　　　　　　　　　　　　　　法　官  鄭諺霓
以上正本證明與原本無異。
如不服本判決應於收受判決後20日內向本院提出上訴書狀，並應
敘述具體理由；其未敘述上訴理由者，應於上訴期間屆滿後20日
內向本院補提理由書（均須按他造當事人之人數附繕本）「切勿
逕送上級法院」。告訴人或被害人如對於本判決不服者，應具備
理由請求檢察官上訴，其上訴期間之計算係以檢察官收受判決正
本之日期為準。
中　　華　　民　　國　　110 　年　　5 　　月　　20　　日
                                    書記官　李玫娜
附錄論罪法條
組織犯罪防制條例第3條第1項
發起、主持、操縱或指揮犯罪組織者，處3年以上10年以下有期
徒刑，得併科新臺幣1億元以下罰金；參與者，處6月以上5年以
下有期徒刑，得併科新臺幣1千萬元以下罰金。但參與情節輕微
者，得減輕或免除其刑。
洗錢防制法第14條第1項、第2項
有第2條各款所列洗錢行為者，處7年以下有期徒刑，併科新臺幣
5百萬元以下罰金。
前項之未遂犯罰之。
刑法第339條之4第1項第2款
犯第339條詐欺罪而有下列情形之一者，處1年以上7年以下有期
徒刑，得併科100萬元以下罰金：
二、3人以上共同犯之。
附表一：
編號 告訴人 詐騙經過 提領時間/金額 所處之刑 1 王義榮 王義榮有貸款需求，在名稱為「我要借錢」之網路平台與自稱「陳亦婷」之人聯繫，使其陷於錯誤，於109年8月7日10時45分許，依詐騙集團成員指示匯款9千元至本案人頭帳戶。 同日11時42分：3萬元 同日11時43分：2萬元 同日11時52分：1萬元 同日11時53分：9千元 陳豪振三人以上共同犯詐欺取財罪，處有期徒刑壹年貳月。 2 鍾亞瑩 鍾亞瑩在社群軟體「臉書」上見暱稱「呂芬芬」之人張貼出售冷氣之訊息，即與之聯繫，欲購買該冷氣，致其陷於錯誤，於109年8月7日14時22分許，依詐騙集團成員指示匯款1萬元至本案人頭戶。 尚未提領。 陳豪振三人以上共同犯詐欺取財罪，處有期徒刑壹年貳月。 
附表二：
被害人 詐騙經過 謝宜妹 於109年8月5日上午某時許，詐欺集團某女性成員使用通訊軟體撥打電話佯稱為謝宜妹之朋友曾慧娟要借錢，致其陷於錯誤於同日10時30分許，依詐騙集團成員指示，匯款10萬元至本案人頭帳戶，並於當日遭提領一空。